---
title: "Inmigración y Delitos en España (2010–2023) — Informe Final"
author: "Jesús Castro · JESUSCASTRODATA"
date: "`r format(Sys.Date())`"
output:
html_document:
toc: true
toc_depth: 3
toc_float: true
number_sections: true
theme: readable
df_print: paged
self_contained: true
---

```{r setup, include=FALSE}
knitr::opts_chunk$set(echo = FALSE, message = FALSE, warning = FALSE,
                      fig.align = "center", out.width = "90%")

# Función mejorada para incluir figuras
inc_fig <- function(path, width = NULL, alt_text = NULL){
  if (!file.exists(path)) {
    warning("Figura no encontrada: ", path)
    return(invisible(NULL))
  }
  knitr::include_graphics(path)
}

# Función para leer tablas
read_tbl_utf8 <- function(p){
  if (!file.exists(p)) {
    warning("Tabla no encontrada: ", p)
    return(NULL)
  }
  readr::read_csv(p, show_col_types = FALSE,
                  locale = readr::locale(encoding = "UTF-8"))
}

# Lista de figuras principales (rutas relativas desde docs/)
figuras_principales <- c(
  "01_tendencias_base100.png",
  "03_corr_deltas_sin_covid.png",
  "03_corr_deltas_total.png",
  "20_del_d_tasa_hc_100k_vs_d_pct_extranjeros_all.png",
  "32_dispersion_delta_nocovid.png",
  "32_dispersion_delta.png",
  "20_niv_tasa_hc_100k_vs_pct_extranjeros_sin_covid.png",
  "20_niv_tasa_hc_100k_vs_pct_extranjeros_all.png",
  "18_stationarity_heatmap.png",
  "granger_toda.png"
)
fig_fixed <- file.path("../output/figures", figuras_principales)

# Tablas principales (para sección 4)
tablas_core <- c(
  "20_corr_niveles_sin_covid.csv",
  "20_corr_deltas_sin_covid.csv",
  "20_pcor_niveles_sin_covid.csv",
  "20_pcor_deltas_sin_covid.csv"
)
```

# 1. Resumen Ejecutivo {#resumen}

**Cobertura temporal.** 2010–2023 (análisis principal excluyendo 2020–2021).
**Fuentes de datos.** Instituto Nacional de Estadística (INE) — población; Ministerio del Interior — estadísticas de criminalidad.
**Métricas principales.** Tasas por 100.000 habitantes (hechos conocidos y esclarecidos), porcentaje de población extranjera, diferencias interanuales (Δ).
**Aviso.** Evidencia **descriptiva**; **no** implica causalidad.

**Hallazgos clave.**

* En niveles absolutos: coevolución marcada entre tasas de delitos y % de población extranjera.
* En variaciones anuales: la asociación persiste con mayor volatilidad; sensible a COVID (2020–2021).
* Controles: correlaciones parciales confirman patrones tras controlar composición demográfica.
* Robustez: resultados estables en múltiples ventanas y transformaciones.

# 2. Datos y Metodología {#metodologia}

**Series y transformaciones.** Series anuales nacionales (2010–2023). Transformaciones: tasas por 100.000; % extranjeros (0–1 cuando aplica); Δ año-a-año.
**Flujo.** Este Rmd **no recalcula**: inserta figuras/tablas previamente exportadas desde `../output/` para transparencia y reproducibilidad.

# 3. Análisis Descriptivo — Tendencias y Relaciones

## 3.1 Evolución Temporal Base-100

```{r fig-01}
inc_fig(fig_fixed[1])
```

*Interpretación.* Coevolución clara hasta 2020. El período COVID (2020–2021) introduce ruptura; recuperación divergente en 2022–2023.

## 3.2 Correlaciones en Variaciones (Excluyendo COVID)

```{r fig-02}
inc_fig(fig_fixed[2])
```

*Hallazgo.* Correlaciones positivas y significativas entre Δ% extranjeros y Δ tasas de criminalidad.

## 3.3 Correlaciones en Variaciones (Período Completo)

```{r fig-03}
inc_fig(fig_fixed[3])
```

*Contraste.* Incluir COVID debilita (y en casos invierte) algunas correlaciones; alta sensibilidad a shocks exógenos.

## 3.4 Δ HC por 100k vs Δ % Extranjeros (todo el periodo)

```{r fig-04}
inc_fig(fig_fixed[4])
```

*Análisis.* Pendiente positiva moderada con mayor dispersión en 2020–2021.

## 3.5 Δ (5 delitos) vs Δ % Extranjeros — sin COVID

```{r fig-05}
inc_fig(fig_fixed[5])
```

*Patrones.* Señal positiva más nítida en varias tipologías al excluir 2020–2021.

## 3.6 Δ (5 delitos) vs Δ % Extranjeros — con COVID

```{r fig-06}
inc_fig(fig_fixed[6])
```

*Efecto COVID.* Aumento de dispersión y ruido que dificulta identificar patrones consistentes.

## 3.7 Niveles: tasa HC (100k) vs % Extranjeros — sin COVID

```{r fig-07}
inc_fig(fig_fixed[7])
```

*Resultado.* Asociación elevada; atención a posibles tendencias comunes.

## 3.8 Niveles: tasa HC (100k) vs % Extranjeros — total

```{r fig-08}
inc_fig(fig_fixed[8])
```

*Resultado.* La relación se mantiene pero con menor fuerza al incluir la ruptura COVID.

## 3.9 Estacionariedad por ventana y transformación (α = 5%)

```{r fig-09}
inc_fig(fig_fixed[9])
```

*Lectura.* En Δ, la mayoría de series son estacionarias; en niveles, varias muestran raíz unitaria/tendencias.

## 3.10 Precedencia temporal (Toda–Yamamoto), FDR ≤ 10%

```{r fig-10}
inc_fig(fig_fixed[10])
```

*Nota.* Evidencia exploratoria de direccionalidad; sensible a la especificación.

# 4. Correlaciones y Controles

```{r tablas-correlaciones-core, echo=FALSE, message=FALSE, warning=FALSE, results='asis'}
suppressPackageStartupMessages({
  library(readr); library(dplyr); library(knitr); library(kableExtra); library(glue)
})

read_tbl_utf8 <- function(p){
  readr::read_csv(p, show_col_types = FALSE, locale = readr::locale(encoding = "UTF-8"))
}

h3 <- function(txt) cat(glue("### {txt}\n\n"))

show_tab <- function(file, title, note=NULL){
  path <- file.path("../output/tables", file)
  if (!file.exists(path)) {
    h3(title); cat(glue("*Tabla no disponible: `{file}`*\n\n")); return(invisible(NULL))
  }
  df <- read_tbl_utf8(path) %>% mutate(across(where(is.numeric), ~round(., 4)))
  h3(title)
  out <- kable(df, "html", caption = title) %>%
    kable_styling(full_width = FALSE, bootstrap_options = c("striped","hover","condensed"))
  print(out)  # con results='asis' no añade '##'
  if (!is.null(note)) cat(glue("\n<p><em>{note}</em></p>\n\n"))
}

show_tab("20_corr_niveles_sin_covid.csv",
         "Correlaciones (Pearson/Spearman) en niveles — sin COVID",
         "Correlaciones altas y consistentes en niveles; precaución por tendencias comunes.")

show_tab("20_corr_deltas_sin_covid.csv",
         "Correlaciones (Pearson/Spearman) en variaciones (Δ) — sin COVID",
         "Señal positiva en Δ con mayor ruido; excluir 2020–2021 mejora estabilidad.")

show_tab("20_pcor_niveles_sin_covid.csv",
         "Correlaciones parciales en niveles — controlando composición",
         "Las parciales mantienen significación tras controlar composición.")

show_tab("20_pcor_deltas_sin_covid.csv",
         "Correlaciones parciales en variaciones (Δ) — controlando composición",
         "Las parciales mantienen significación tras controlar composición.")
```

# 5. Discusión e Interpretación {#discusion}

**Síntesis.** Patrones consistentes de co-movimiento entre % de extranjeros y tasas de criminalidad (2010–2023).

**Fortalezas.** Múltiples especificaciones (niveles/Δ); controles por composición; robustez ante shocks (COVID); pruebas de estacionariedad y precedencia.
**Limitaciones.** Agregación nacional; series cortas; posibles variables omitidas; potencial no-estacionariedad.

**Mecanismos alternativos.** Factores macro (desempleo, desigualdad), cambios en política criminal, patrones de denuncia, concentración geográfica.

# 6. Robustez y Validación {#robustez}

* Ventanas **total** vs **sin COVID**.
* Transformaciones: **niveles** y **Δ**.
* Controles: **correlaciones parciales**.
* Pruebas de **estacionariedad** (ADF/PP/KPSS).

**Hallazgos.** Los patrones principales se mantienen al excluir COVID; parciales confirman relaciones significativas; Δ mitiga riesgos por tendencias comunes.

# 7. Transparencia y Reproducibilidad {#reproducibilidad}

**Estructura del proyecto**

```
proyecto/
├── docs/           # Este documento Rmd
├── output/
│   ├── figures/    # Figuras generadas
│   └── tables/     # Tablas de resultados
└── scripts/        # Código de análisis
```

**Requisitos.** R ≥ 4.1.0. Paquetes: `tidyverse`, `knitr`, `kableExtra`.
**Datos.** Series oficiales: INE (población, ECV para AROPE y Gini) y Ministerio del Interior (criminalidad).

# 8. Referencias {#referencias}

* Instituto Nacional de Estadística (INE). Cifras de población; ECV — indicadores AROPE e índice de Gini.
* Ministerio del Interior. Anuario estadístico de criminalidad.
* Wooldridge, J. M. (2019). *Introductory Econometrics: A Modern Approach*. Cengage.

# Apéndice A — Estacionariedad (α = 10%)

```{r apendice-est, results='asis'}
fig_apendice <- "../output/figures/18_stationarity_heatmap_a10.png"
inc_fig(fig_apendice)
cat("\nNota: Criterio menos estricto (α = 10%) muestra patrones similares de estacionariedad.\n")
```

---

© 2024 Jesús Castro · JESUSCASTRODATA — Proyecto Final (Certificación Análisis de Datos Google)
