---
title: "Delitos e Inmigración en España (2010–2023) — Informe Final"
author: "Jesús Castro · JESUSCASTRODATA"
date: "`r format(Sys.Date())`"
lang: es
params:
  exclude_covid: true
  ventana: "sin_covid"   # opciones: completo, sin_covid, 2010-2019, 2022-2023
  fig_width: 9
  fig_height: 5
  dpi: 150
  seed: 1234
output:
  html_document:
    toc: true
    toc_depth: 3
    toc_float:
      collapsed: false
      smooth_scroll: true
    number_sections: true
    df_print: paged
    self_contained: true
    theme:
      version: 5
      bootswatch: flatly
      base_font: "Inter, Segoe UI, Roboto, Arial, sans-serif"
      heading_font: "Inter, Segoe UI, Roboto, Arial, sans-serif"
  pdf_document:
    number_sections: true
    toc: true
---

```{r setup, include=FALSE}
knitr::opts_chunk$set(
  echo = FALSE, message = FALSE, warning = FALSE,
  fig.width = params$fig_width, fig.height = params$fig_height, dpi = params$dpi
)
set.seed(params$seed)

suppressPackageStartupMessages({
  library(here); library(fs); library(readr); library(dplyr); library(tidyr)
  library(janitor); library(ggplot2); library(stringr); library(broom)
  library(purrr); library(knitr); library(kableExtra); library(scales)
})

# === Tema de figuras ===
okabe_ito <- c("#000000","#E69F00","#56B4E9","#009E73","#F0E442","#0072B2","#D55E00","#CC79A7")

try({
  source(here::here("scripts","00_theme_figuras.R"), local = TRUE)
}, silent = TRUE)

if (!exists("theme_pearl_lightgrid")) {
  theme_pearl_lightgrid <- function() {
    ggplot2::theme_minimal(base_family = "Inter") +
      ggplot2::theme(
        plot.background = element_rect(fill = "#FAF9F6", color = NA),
        panel.background = element_rect(fill = "#FAF9F6", color = NA),
        panel.grid.major = element_line(color = alpha("#000000", 0.08)),
        panel.grid.minor = element_blank(),
        axis.title = element_text(face = "bold"),
        plot.title.position = "plot",
        plot.title = element_text(face = "bold", size = 14),
        plot.subtitle = element_text(size = 11)
      )
  }
}

# === Helpers ===
read_if <- function(...) if (fs::file_exists(here::here(...))) readr::read_csv(here::here(...), show_col_types = FALSE) else NULL
nz <- function(x) !is.null(x) && nrow(x) > 0
ggsave_pearl <- function(filename, plot=last_plot(), w=params$fig_width, h=params$fig_height, dpi=params$dpi){
  dir_create <- function(p) if (!dir.exists(p)) dir.create(p, recursive = TRUE, showWarnings = FALSE)
  outdir <- here::here("output","figures")
  dir_create(outdir)
  ggplot2::ggsave(filename = file.path(outdir, filename), plot = plot, width = w, height = h, dpi = dpi)
}

# === Carga de datos (tolerante) ===
core <- read_if("data","processed","core_indicadores_con_pib.csv")
if (!is.null(core)) core <- janitor::clean_names(core)
if (is.null(core)) { core <- read_if("data","processed","core_indicadores.csv"); if (!is.null(core)) core <- janitor::clean_names(core) }

deriv <- read_if("data","processed","core_indicadores_derivadas.csv")
if (!is.null(deriv)) deriv <- janitor::clean_names(deriv)
arope <- read_if("data","processed","arope.csv")
if (!is.null(arope)) arope <- janitor::clean_names(arope)
paro <- read_if("data","processed","paro_15_29_anual.csv")
if (!is.null(paro)) paro <- janitor::clean_names(paro)

stopifnot(!is.null(core))

core <- core %>% mutate(ano = as.integer(ano))
if (nz(deriv)) deriv <- deriv %>% mutate(ano = as.integer(ano))

df <- core %>%
  left_join(deriv, by = "ano") %>%
  mutate(
    pct_extranjeros = dplyr::coalesce(pct_extranjeros, share_extranjeros/100),
    tasa_hc_100k = suppressWarnings(as.numeric(tasa_hc_100k)),
    tasa_he_100k = suppressWarnings(as.numeric(tasa_he_100k))
  )

# Derivar share_extranjeros si falta y hay det_ext/det_tot
if (!"share_extranjeros" %in% names(df) && all(c("det_ext","det_tot") %in% names(df))) {
  df <- df %>% mutate(share_extranjeros = ifelse(det_tot > 0, det_ext / det_tot * 100, NA_real_))
}

# Controles si existen
if (nz(arope) && "arope" %in% names(arope)) df <- df %>% left_join(arope %>% select(ano, arope), by = "ano")
if (nz(paro)  && "paro_15_29" %in% names(paro))  df <- df %>% left_join(paro  %>% select(ano, paro_15_29), by = "ano")

# Δ si faltan
if (!"d_tasa_hc_100k" %in% names(df) && "tasa_hc_100k" %in% names(df)) {
  df <- df %>% arrange(ano) %>% mutate(d_tasa_hc_100k = tasa_hc_100k - dplyr::lag(tasa_hc_100k))
}
if (!"d_tasa_he_100k" %in% names(df) && "tasa_he_100k" %in% names(df)) {
  df <- df %>% arrange(ano) %>% mutate(d_tasa_he_100k = tasa_he_100k - dplyr::lag(tasa_he_100k))
}
if (!"d_pct_extranjeros" %in% names(df) && "pct_extranjeros" %in% names(df)) {
  df <- df %>% arrange(ano) %>% mutate(d_pct_extranjeros = pct_extranjeros - dplyr::lag(pct_extranjeros))
}

# Ventana
ventana <- params$ventana
if (isTRUE(params$exclude_covid) || identical(ventana, "sin_covid")) {
  df_v <- df %>% filter(!ano %in% c(2020, 2021))
} else if (identical(ventana, "2010-2019")) {
  df_v <- df %>% filter(dplyr::between(ano, 2010, 2019))
} else if (identical(ventana, "2022-2023")) {
  df_v <- df %>% filter(dplyr::between(ano, 2022, 2023))
} else {
  df_v <- df
}

# QA rápido
qa_msgs <- list()
nanos <- sort(unique(df$ano))
qa_msgs[["Cobertura 2010–2023"]] <- if (all(2010:2023 %in% nanos)) "PASS" else paste0("WARN (años faltantes: ", paste(setdiff(2010:2023, nanos), collapse=","), ")")

if (all(c("he_total","hc_total") %in% names(df))) {
  qa_he_hc <- all(df$he_total <= df$hc_total, na.rm = TRUE)
  qa_msgs[["Identidad HE ≤ HC"]] <- if (qa_he_hc) "PASS" else "WARN/FAIL"
}

if ("pct_extranjeros" %in% names(df)) {
  rng_ok <- all(dplyr::between(df$pct_extranjeros, 0, 1, na.rm = TRUE))
  qa_msgs[["pct_extranjeros en [0,1]"]] <- if (rng_ok) "PASS" else "WARN"
}
```

# 1. Resumen Ejecutivo

**Ventana actual:** `r ventana` — **Excluir COVID:** `r isTRUE(params$exclude_covid)`

- (Hechos) Completa aquí 3–5 hallazgos descriptivos (signos, cambios, órdenes de magnitud).
- (Relaciones) Resume correlaciones en niveles y en Δ; indica si el signo es estable sin COVID.
- (Precedencia) Añade lectura si hay resultados Granger estables (raíces dentro del círculo, Portmanteau OK).
- (Límites) Tamaño muestral, agregación nacional, 2020–2021 como shock exógeno.

> **Plantilla anti‑sesgo**: separa hechos de interpretaciones; ofrece explicación alternativa y qué dato faltaría para cambiar la conclusión.

---

# 2. Datos y Cobertura

```{r}
qa_tbl <- tibble::tibble(criterio = names(qa_msgs), estado = unlist(qa_msgs))
knitr::kable(qa_tbl, align = c("l","c"), caption = "QA rápido de cobertura e identidades") %>%
  kableExtra::kable_styling(full_width = FALSE)
```

**Fuentes**: INE (población), Ministerio del Interior (HC/HE/Detenciones), Eurostat (PIB real). Años esperados: 2010–2023.  
**Contrato mínimo**: `ano`, `poblacion_total`, `pct_extranjeros`, `hc_total`, `he_total`, `det_tot`, `det_ext`, `tasa_hc_100k`, `tasa_he_100k`, `pib_pc_real`.

---

# 3. Metodología (síntesis)

- **Tasas**: `(conteos / población_total) * 100000`.
- **Deltas**: `x[t] - x[t-1]`.
- **COVID**: si `params$exclude_covid = TRUE`, excluye 2020–2021.
- **Controles**: `pib_pc_real` (siempre), `paro_15_29`, `arope` si existen.

---

# 4. Resultados descriptivos

## 4.1 Serie: tasa HC y % de extranjeros (z-score)

```{r fig.cap='Serie estandarizada: tasa de hechos conocidos y % de extranjeros (ventana)'}
stopifnot(all(c("ano","tasa_hc_100k","pct_extranjeros") %in% names(df_v)))

plot_df <- df_v %>%
  transmute(ano,
            `Tasa HC (z)` = as.numeric(scale(tasa_hc_100k)),
            `% Extranjeros (z)` = as.numeric(scale(pct_extranjeros))) %>%
  pivot_longer(-ano, names_to = "serie", values_to = "z")

p1 <- ggplot(plot_df, aes(ano, z, color = serie)) +
  geom_line(linewidth = 1) +
  geom_point(size = 2) +
  scale_x_continuous(breaks = unique(plot_df$ano)) +
  scale_y_continuous(labels = number_format(accuracy = 0.1)) +
  scale_color_manual(values = okabe_ito[2:3], name = NULL) +
  theme_pearl_lightgrid() +
  labs(x = NULL, y = "z-score",
       title = "Serie comparada (estandarizada)",
       subtitle = paste0("Ventana: ", ventana, " — Excluir COVID: ", isTRUE(params$exclude_covid)))
p1
ggsave_pearl("serie_hc_pctext_zscore.png", p1)
```

## 4.2 Serie: tasa HE (opcional)

```{r, eval=all(c("tasa_he_100k") %in% names(df_v))}
plot_he <- ggplot(df_v, aes(ano, tasa_he_100k)) +
  geom_line(linewidth = 1, color = okabe_ito[3]) +
  geom_point(size = 2, color = okabe_ito[3]) +
  theme_pearl_lightgrid() +
  labs(x = NULL, y = "Tasa HE /100k", title = "Hechos esclarecidos (tasa)")
plot_he
ggsave_pearl("serie_he_tasa.png", plot_he)
```

## 4.3 Cambios por subperiodos

```{r}
periodos <- list("2010–2013" = 2010:2013, "2014–2019" = 2014:2019, "2022–2023" = 2022:2023)
resumen_periodos <- purrr::map_dfr(names(periodos), function(nm){
  an <- periodos[[nm]]
  tmp <- df_v %>% filter(ano %in% an)
  tibble::tibble(
    periodo = nm,
    cambio_tasa_hc = (dplyr::last(tmp$tasa_hc_100k) - dplyr::first(tmp$tasa_hc_100k)),
    cambio_pct_ext = (dplyr::last(tmp$pct_extranjeros) - dplyr::first(tmp$pct_extranjeros))
  )
})
knitr::kable(resumen_periodos, digits = 2, caption = "Cambios absolutos por subperiodos") %>%
  kableExtra::kable_styling(full_width = FALSE)
```

---

# 5. Relación composición–composición

## 5.1 Correlaciones en niveles y en Δ

```{r}
calc_cor <- function(x, y) {
  tibble::tibble(
    pearson = suppressWarnings(cor(x, y, use = "pairwise.complete.obs", method = "pearson")),
    spearman = suppressWarnings(cor(x, y, use = "pairwise.complete.obs", method = "spearman")),
    kendall  = suppressWarnings(cor(x, y, use = "pairwise.complete.obs", method = "kendall"))
  )
}

niveles <- calc_cor(df_v$tasa_hc_100k, df_v$pct_extranjeros) %>% mutate(tipo = "niveles")
deltas  <- calc_cor(df_v$d_tasa_hc_100k, df_v$d_pct_extranjeros) %>% mutate(tipo = "deltas")

corr_tbl <- bind_rows(niveles, deltas) %>% select(tipo, everything())
knitr::kable(corr_tbl, digits = 3, caption = "Correlaciones (niveles y deltas)") %>%
  kableExtra::kable_styling(full_width = FALSE)
```

## 5.2 Correlación parcial (si hay controles)

```{r}
partial_cor <- function(y, x, controls, data){
  f <- reformulate(termlabels = c(x, controls), response = y)
  m <- lm(f, data = data)
  out <- broom::tidy(m) %>% filter(term == x) %>% select(estimate, p.value)
  names(out) <- c("beta_x","p_value")
  out
}

controles <- intersect(c("pib_pc_real","paro_15_29","arope"), names(df_v))
if (length(controles) > 0) {
  pc <- partial_cor("tasa_hc_100k", "pct_extranjeros", controles, df_v)
  knitr::kable(pc, digits = 3, caption = paste0("Parcial (controlando por: ", paste(controles, collapse=", "), ")")) %>%
    kableExtra::kable_styling(full_width = FALSE)
} else {
  cat("No hay columnas de control disponibles para parcial.\n")
}
```

## 5.3 % Detenciones extranjeros vs % población extranjera

```{r, eval=all(c("share_extranjeros","pct_extranjeros") %in% names(df_v))}
plot_share <- ggplot(df_v, aes(pct_extranjeros*100, share_extranjeros)) +
  geom_abline(slope = 1, intercept = 0, linetype = 2, alpha = 0.5) +
  geom_point(size = 3) +
  geom_smooth(method = "lm", se = FALSE) +
  theme_pearl_lightgrid() +
  labs(x = "% de población extranjera", y = "% de detenciones con extranjeros",
       title = "Composición: población vs detenciones (TOTAL NACIONAL)")
plot_share
ggsave_pearl("scatter_share_det_ext_vs_pct_pob_ext.png", plot_share)
```

---

# 6. Precedencia temporal (VAR/Granger)

```{r}
res_gr <- read_if("output","tables","24_granger_results.csv")
if (!is.null(res_gr)) res_gr <- janitor::clean_names(res_gr)
if (nz(res_gr)) {
  mostrar <- res_gr %>% select(pair, n, lag_p, contains("_p"), contains("stable"), contains("portmanteau"))
  knitr::kable(mostrar, caption = "Granger bivariado — resumen") %>% kableExtra::kable_styling(full_width = FALSE)
} else {
  cat("(No se encontraron tablas Granger para mostrar.)\n")
}
```

---

# 7. Robustez y sensibilidad

- Esta ejecución aplica **sin COVID** si `params$exclude_covid = TRUE`.
- Explora ventanas alternativas con `params$ventana`.
- Compara signos/magnitudes y estabilidad de resultados.

---

# 8. Discusión y límites (plantilla anti‑sesgo)

**Hechos**: …  
**Interpretación principal**: …  
**Explicación alternativa plausible**: …  
**Supuestos clave**: …  
**Límites**: (agregación, registro, shocks) …  
**Qué faltaría para cambiar la conclusión**: …  
**Nivel de confianza**: bajo/medio/alto.

---

# 9. Transparencia y reproducibilidad

- Rutas con `here::here()`; datos en `data/processed/`.
- Entorno reproducible con `renv`.
- **Sesión R**:

```{r}
sessionInfo()
```

---

# Apéndices

## A. Diccionario mínimo de columnas

- `ano`: entero (2010–2023).  
- `poblacion_total`: numérico.  
- `pct_extranjeros`: proporción 0–1 (si hay `share_extranjeros`, convertir/100).  
- `hc_total`, `he_total`, `det_tot`, `det_ext`: conteos enteros.  
- `tasa_hc_100k`, `tasa_he_100k`: numéricos.  
- `pib_pc_real`: numérico; `pib_yoy`: opcional.  
- Derivadas: `d_tasa_hc_100k`, `d_tasa_he_100k`, `d_pct_extranjeros`.

## B. Parámetros del informe

- `exclude_covid`: `r params$exclude_covid`  
- `ventana`: `r params$ventana`  
- `fig_width`: `r params$fig_width` — `fig_height`: `r params$fig_height` — `dpi`: `r params$dpi`  
- `seed`: `r params$seed`
