---
title: "Informe Final — Delitos e Inmigración en España (2010–2023)"
author: "Jesús Castro · JESUSCASTRODATA"
date: "`r format(Sys.Date(), '%Y-%m-%d')`"
lang: es

# Parámetros
params:
  exclude_covid: true        # cuerpo principal sin 2020–2021
  years_all: "2010–2023"
  fig_dir: "output/figures"  # carpeta de figuras
  table_dir: "output/tables" # carpeta de tablas

# Salidas (sin dependencias extra)
output:
  html_document:
    toc: true
    toc_depth: 3
    toc_float:
      collapsed: true
      smooth_scroll: true
    number_sections: true
    fig_caption: true
    code_folding: "hide"
    df_print: paged
    self_contained: true
    theme:
      version: 5
      bootswatch: flatly
      base_font: "Inter, Segoe UI, Roboto, Arial, sans-serif"
      heading_font: "Inter, Segoe UI, Roboto, Arial, sans-serif"
  pdf_document:
    toc: true
    number_sections: true
    fig_caption: true
    latex_engine: xelatex

# Si más adelante quieres citas/APA, descomenta y añade los ficheros:
# bibliography:
#   - docs/refs-datos.bib
#   - docs/refs-metodos.bib
#   - docs/refs-paquetes.bib
# csl: docs/apa.csl
---


```{r setup, include=FALSE}
knitr::opts_chunk$set(message = FALSE, warning = FALSE, fig.align = "center")

suppressPackageStartupMessages({
  library(here); library(readr); library(dplyr); library(tidyr); library(janitor)
  library(ggplot2); library(gt); library(scales); library(stringr); library(purrr)
  library(broom); library(withr)
  library(ggrepel)
})

# --- Fallback seguro de parámetros (por si alguien knit sin 'params') ---
if (!exists("params")) params <- list(
  exclude_covid = TRUE,
  years_all = "2010–2023",
  fig_dir = "output/figures",
  table_dir = "output/tables"
)

# ====================== Utilidades y estilo ==============================
try({ here::i_am("docs/Informe_Final_TFG_2010_2023.Rmd") }, silent = TRUE)
root_abs <- normalizePath(here::here("."), winslash = "/", mustWork = FALSE)

path_abs <- function(...) normalizePath(here::here(...), winslash = "/", mustWork = FALSE)
file_exists <- function(...) file.exists(here::here(...))

# Tema "pearl" + paleta Okabe–Ito si existe 00_theme_figuras.R
if (file_exists("scripts", "00_theme_figuras.R")) {
  source(here::here("scripts", "00_theme_figuras.R"))
  if (exists("theme_pearl_lightgrid")) theme_set(theme_pearl_lightgrid())
}

okabe_ito <- c("#E69F00","#56B4E9","#009E73","#F0E442","#0072B2","#D55E00","#CC79A7","#999999")
update_geom_defaults("line", list(linewidth = 0.8))
update_geom_defaults("point", list(size = 2))

# =================== Carga robusta de datos procesados ====================
# Preferimos core_indicadores_con_pib.csv
paths_try <- list(
  here::here("data","processed","core_indicadores_con_pib.csv"),
  here::here("data","processed","core_indicadores.csv")
)
core <- NULL
for (p in paths_try) if (file.exists(p)) { core <- readr::read_csv(p, show_col_types = FALSE); break }
stopifnot(!is.null(core))
core <- core %>% clean_names()

# Columnas esperadas mínimas
cols_min <- c("ano","tasa_hc_100k","tasa_he_100k","pct_extranjeros","share_extranjeros","hc_total","he_total","det_tot","det_ext")
missing_min <- setdiff(cols_min, names(core))
if (length(missing_min) > 0) {
  warning("Faltan columnas mínimas en core: ", paste(missing_min, collapse=", "))
}

# Derivadas si no existen
maybe_diff <- function(x) { if (!all(is.na(x))) c(NA_real_, diff(x)) else x }
if (!"d_tasa_hc_100k" %in% names(core)) core <- core %>% arrange(ano) %>% mutate(d_tasa_hc_100k = maybe_diff(tasa_hc_100k))
if (!"d_tasa_he_100k" %in% names(core)) core <- core %>% arrange(ano) %>% mutate(d_tasa_he_100k = maybe_diff(tasa_he_100k))
if (!"d_pct_extran" %in% names(core))   core <- core %>% arrange(ano) %>% mutate(d_pct_extran    = maybe_diff(pct_extranjeros))
if (!"d_share_ext" %in% names(core) && "share_extranjeros" %in% names(core)) core <- core %>% arrange(ano) %>% mutate(d_share_ext = maybe_diff(share_extranjeros))

# Ventanas ALL vs NO-COVID
core_all     <- core
core_nocovid <- core %>% filter(!(ano %in% c(2020, 2021)))
core_main    <- if (isTRUE(params$exclude_covid)) core_nocovid else core_all

# Helpers para lectura opcional de tablas y figuras existentes (usando params)
fig_dir   <- if (!is.null(params$fig_dir))   params$fig_dir   else "output/figures"
table_dir <- if (!is.null(params$table_dir)) params$table_dir else "output/tables"
p_tab <- function(fname) here::here(table_dir, fname)
p_fig <- function(fname) here::here(fig_dir,  fname)

# Cargar (si existen) resultados de Granger
p_gr_res <- p_tab("24_granger_results.csv")
p_gr_diag<- p_tab("24_granger_diag.csv")
res_granger <- if (file.exists(p_gr_res)) readr::read_csv(p_gr_res, show_col_types = FALSE) %>% clean_names() else NULL
diag_granger<- if (file.exists(p_gr_diag)) readr::read_csv(p_gr_diag, show_col_types = FALSE) %>% clean_names() else NULL

# Util para estrellas
stars <- function(p){ ifelse(is.na(p), "", ifelse(p<=0.001,"***", ifelse(p<=0.01,"**", ifelse(p<=0.05,"*", ifelse(p<=0.10,"†",""))))) }

```

# Resumen Ejecutivo

**Cobertura:** `r params$years_all` (`r if (isTRUE(params$exclude_covid)) "principal excluyendo 2020–2021" else "incluye 2020–2021"`).
**Datos base:** INE (población) y Ministerio del Interior (HC/HE/Detenciones). **Transformaciones:** tasas por 100.000 hab., variaciones anuales (Δ), y análisis de precedencia temporal (VAR/Granger) cuando hay resultados.

```{r resumen-ejecutivo}
# Métricas sintéticas
main <- core_main
niv_corr <- cor(main %>% select(tasa_hc_100k, tasa_he_100k, pct_extranjeros, share_extranjeros) %>% na.omit(), method = "pearson")

gt_corr <- as.data.frame(round(niv_corr,3)) %>% tibble::rownames_to_column("Variable") %>% gt::gt() %>% gt::fmt_number(columns = -Variable, decimals = 3)

del <- main %>% select(d_tasa_hc_100k, d_tasa_he_100k, d_pct_extran, d_share_ext) %>% na.omit()
if (nrow(del) >= 3) {
  del_corr <- cor(del, method = "pearson")
  gt_corr_del <- as.data.frame(round(del_corr,3)) %>% tibble::rownames_to_column("Variable") %>% gt::gt() %>% gt::fmt_number(columns = -Variable, decimals = 3)
} else {
  gt_corr_del <- gt::gt(data.frame(Nota = "No hay suficientes observaciones Δ"))
}

gt_corr
```

```{r resumen-ejecutivo-deltas}
gt_corr_del
```

> **Lectura rápida:** En **niveles**, observa la coevolución entre criminalidad agregada (HC/HE) y la composición demográfica (% de extranjeros). En **variaciones** (Δ), la asociación suele ser menor y sensible a la ventana temporal.

# Datos y Metodología

* **Ámbito:** España, TOTAL NACIONAL, años 2010–2023.
* **Fuentes:** INE (población por nacionalidad), Ministerio del Interior (Hechos Conocidos, Hechos Esclarecidos, Detenciones totales y de extranjeros).
* **Transformaciones:** tasas por 100.000 habitantes; Δ (diferencia año-a-año) en variables clave; exclusión opcional de 2020–2021 (COVID).
* **Reglas QA clave:** cobertura contigua por año; identidades (HE ≤ HC); coherencia de tasas; % en [0,1] o [0,100] según convención.
* **Limitaciones:** datos agregados; potenciales confusores; cambios metodológicos; sensibilidad a ventanas cortas post-COVID.

# Resultados descriptivos

## Tendencias y tasas

```{r figuras-tendencias, fig.cap="Figuras núcleo (selección curada)"}
main_figs <- c(
  "01_tendencias_base100.png",
  "02_tasas_100k.png",
  "03_corr_niveles_sin_covid.png",
  "03_corr_deltas_sin_covid.png",
  "03_corr_parciales_niveles.png",
  "03_corr_parciales_deltas.png",
  "20_niv_share_extranjeros_vs_pct_extranjeros_sin_covid.png",
  "20_niv_tasa_hc_100k_vs_pct_extranjeros_sin_covid.png",
  "20_niv_tasa_he_100k_vs_pct_extranjeros_sin_covid.png",
  "20_del_d_tasa_hc_100k_vs_d_pct_extranjeros_sin_covid.png",
  "20_del_d_tasa_he_100k_vs_d_pct_extranjeros_sin_covid.png",
  "20_del_d_share_extranjeros_vs_d_pct_extranjeros_sin_covid.png",
  "32_series_pct_nocovid.png",
  "32_dispersion_pct_nocovid.png",
  "32_dispersion_delta_nocovid.png",
  "granger_combo.png",
  "granger_delta.png",
  "18_stationarity_heatmap_a10.png"
)

# Mostrar y registrar cuáles se encuentran
main_paths <- tibble::tibble(
  file = main_figs,
  path = vapply(main_figs, function(f) p_fig(f), character(1)),
  exists = file.exists(vapply(main_figs, function(f) p_fig(f), character(1)))
)
print(main_paths)

for (i in seq_len(nrow(main_paths))) {
  if (main_paths$exists[i]) knitr::include_graphics(main_paths$path[i])
}
```

## Correlaciones (niveles vs Δ)

```{r figuras-correlaciones}
# (Las correlaciones clave ya se incluyen en el bloque 'figuras-tendencias' como parte del núcleo.)
```

# Relación composición–composición

Comparación entre **share de detenciones de extranjeros** y **% de extranjeros en población**.

```{r comp-comp, fig.height=4}
if (all(c("share_extranjeros","pct_extranjeros") %in% names(core_main))) {
  ggplot(core_main, aes(x = pct_extranjeros, y = share_extranjeros, label = ano)) +
    geom_point() + geom_smooth(method = "lm", se = FALSE) +
    ggrepel::geom_text_repel(min.segment.length = 0) +
    scale_x_continuous(labels = percent_format(accuracy = 0.1)) +
    scale_y_continuous(labels = percent_format(accuracy = 0.1)) +
    labs(x = "% población extranjera", y = "Share detenciones extranjeras", title = "Composición–composición (niveles)")
}
```

# Análisis de precedencia temporal (VAR/Granger)

```{r granger}
if (!is.null(res_granger)) {
  res <- res_granger %>% mutate(sig_v2_to_v1 = granger_v2_to_v1_p <= 0.05,
                                sig_v1_to_v2 = granger_v1_to_v2_p <= 0.05)
  gt::gt(res %>% select(pair, n, lag_p,
                        granger_v2_to_v1_p, granger_v1_to_v2_p,
                        stable_roots, portmanteau_p, start_year, end_year)) %>%
    gt::fmt_number(columns = c(granger_v2_to_v1_p, granger_v1_to_v2_p, portmanteau_p), decimals = 3) %>%
    gt::data_color(columns = c(granger_v2_to_v1_p, granger_v1_to_v2_p),
                   colors = scales::col_bin(palette = c("#D5F5E3","#FADBD8"), domain = c(0,1), bins = c(0,0.05,1)))
} else {
  gt::gt(data.frame(Nota = "No se encontró output/tables/24_granger_results.csv"))
}
```

> **Nota metodológica:** Un resultado significativo en una dirección no implica **causalidad estructural**. Evalúa estabilidad de raíces, ruido blanco en residuos (Portmanteau) y robustez a ventanas alternativas (excluir COVID, placebos).

# Resultados adicionales (si existen figuras)

```{r figuras-apendice, fig.cap="Apéndice de figuras (total/con COVID, diagnósticos y extras)"}
appendix_figs <- c(
  "03_corr_niveles_total.png",
  "03_corr_deltas_total.png",
  "20_niv_share_extranjeros_vs_pct_extranjeros_all.png",
  "20_niv_tasa_hc_100k_vs_pct_extranjeros_all.png",
  "20_niv_tasa_he_100k_vs_pct_extranjeros_all.png",
  "20_del_d_tasa_hc_100k_vs_d_pct_extranjeros_all.png",
  "20_del_d_tasa_he_100k_vs_d_pct_extranjeros_all.png",
  "20_del_d_share_extranjeros_vs_d_pct_extranjeros_all.png",
  "granger_toda.png",
  "14_coherence_deltas_share.png"
)
for (f in appendix_figs) {
  p <- p_fig(f)
  if (file.exists(p)) knitr::include_graphics(p)
}
```

# Discusión y límites

* **No causalidad automática:** La co-movilidad en niveles puede reflejar **tendencias comunes** (tamaño poblacional, actividad, cambios institucionales).
* **Robustez:** Reportar siempre versiones **con** y **sin** COVID (2020–2021).
* **Identificación:** Para inferencias causales serían necesarios diseños con **variación exógena** (p.ej., shocks regulatorios, discontinuidades, instrumentos externos, panel geográfico, etc.).

# Transparencia, reproducibilidad y licencia

* **Código:** MIT. **Documento y figuras:** CC BY 4.0.
* **Reproducibilidad:** rutas relativas con `here::here()`; pipeline `80_run_all.R`; `renv` para dependencias.
* **Trazabilidad:** tablas QC en `output/tables/`; hashes y resúmenes incluidos.

```{r session}
sessionInfo()
```

# Apéndice A — Diccionario mínimo de columnas

* `ano`: año (int).
* `tasa_hc_100k`, `tasa_he_100k`: tasas por 100.000 hab.
* `pct_extranjeros`: proporción en [0,1] de población extranjera.
* `share_extranjeros`: % de detenciones correspondientes a extranjeros (0–100 o 0–1 según convención del core).
* `det_tot`, `det_ext`, `hc_total`, `he_total`: conteos.
* `d_*`: diferencias año-a-año.

# Apéndice B — Parámetros del informe

```{r echo=FALSE}
knitr::kable(data.frame(parametro = names(params), valor = as.character(params)), col.names = c("Parámetro","Valor"))
```

